【裁判字號】    99,易,353
【裁判日期】    990308
【裁判案由】    詐欺
【裁判全文】
臺灣臺中地方法院刑事判決               99年度易字第353號
公  訴  人  臺灣臺中地方法院檢察署檢察官
被      告  甲○○
上列被告因詐欺案件，經檢察官提起公訴（98年度偵字第27243號）
，本院判決如下：
    主    文
甲○○幫助意圖為自己不法之所有，以詐術使人將本人之物交付
，累犯，處有期徒刑伍月，如易科罰金，以新臺幣壹仟元折算壹
日。
    犯罪事實
一、甲○○前於民國82年間，因違反肅清煙毒條例案件，經臺灣
    高等法院臺中分院以83年度上訴字第1508號判處有期徒刑3
    年6月確定，復於84年間，因違反肅清煙毒條例案件，經本
    院以84年度訴字第1051號判處有期徒刑3年6月確定，2案接
    續執行，於87年10月23日假釋出監，嗣假釋經撤銷，應執行
    殘刑為有期徒刑3年8月又15日，於93年8月30日縮刑期滿執
    行完畢。猶不知警惕，其依一般社會生活之通常經驗，應可
    知悉一般人均可自行申請金融帳戶使用，如非意圖供犯罪使
    用，無收取他人金融帳戶之必要，並可預見提供金融帳戶供
    人使用，可能幫助他人作為詐欺被害人匯款之用，藉以遂行
    詐欺取財犯行，並逃避檢警人員之追緝，竟仍基於幫助他人
    詐欺取財之不確定犯意，於不詳時、地，將其於96年10月9
    日向聯邦商業銀行申設之帳號000000000000號帳戶存摺、印
    章、提款卡連同密碼，交與真實姓名年籍不詳之成年人使用
    ，幫助該人所屬之詐欺集團成員從事詐欺取財之犯行。而該
    詐欺集團成員取得上開帳戶資料後，即基於詐欺取財之犯意
    ，於96年10月28日晚間，撥打電話向丙○○詐稱其於東森購
    物臺購物之扣款有誤為由，須至自動櫃員機操作，致丙○○
    陷於錯誤，於96年【起訴書誤繕為98年，經公訴人當庭更正
    】10月30日21時33分許，依詐欺集團成員指示操作自動櫃員
    機，而將新臺幣（下同）7萬元存入上開甲○○帳戶，嗣始
    知受騙。
二、案經丙○○訴由臺灣宜蘭地方法院檢察署檢察官自動檢舉簽
    分偵辦後呈請臺灣高等法院檢察署核轉臺灣臺中地方法院檢
    察署檢察官偵查起訴。
    理    由
一、證據能力：
    按被告以外之人 (包括證人、鑑定人、告訴人、被害人及共
    同被告等)於審判外之陳述雖不符刑事訴訟法第159條之1至
    之4等4條之規定，而經當事人於審判程序同意作為證據，法
    院審酌該言詞陳述或書面陳述作成時之情況，認為適當者，
    亦得為證據；當事人、代理人或辯護人於法院調查證據時，
    知有刑事訴訟法第159條第1項不得為證據之情形，而未於言
    詞辯論終結前聲明異議者，視為有前項之同意，同法第159
    條之5定有明文。查以下本判決引用之證人於審判外之言詞
    或書面陳述，性質上雖屬傳聞證據，惟公訴人、被告於本院
    準備程序時不爭執其證據能力，且經本院審理時予以提示並
    告以要旨，經公訴人、被告表示意見，均未於言詞辯論終結
    前聲明異議，本院審認上開證據作成時之情況，應無違法取
    證或不當情事，與本案待證事實間復具有相當之關聯性，以
    之作為證據應屬適當，依刑事訴訟法第159條之5規定，自有
    證據能力。
二、訊據被告甲○○矢口否認有幫助詐欺之犯行，並辯稱：伊是
    為了應徵遊藝場的工作才去申設聯邦商業銀行帳戶，因為薪
    資沒有談妥，所以沒有去工作，應徵完後即將聯邦商業銀行
    之存摺、印章、提款卡及書寫密碼之紙條置放於機車置物箱
    ，之後要用存摺，就發現不見了，發現不見後也有去報案及
    掛失，伊沒有將帳戶資料交付他人云云。惟查：
(一)、上開聯邦商業銀行帳戶係被告於96年10月9日所申設，嗣告
    訴人丙○○於前揭時間，因遭詐欺集團成員施以詐術，致陷
    於錯誤，而存入上開款項至被告聯邦商業銀行帳戶等情，為
    被告供承在卷，並有證人即告訴人丙○○於警詢之指述綦詳
    ，復有聯邦商業銀行98年3月20日（98）聯銀權字第282號函
    檢送被告甲○○開戶資料及存摺存款明細分類帳、自動櫃員
    機交易明細表、臺南市警察局刑事警察大隊受理刑事案件報
    案三聯單在卷可稽（見臺灣宜蘭地方法院檢察署98年度他字
    第627號【下稱他字第627號卷】第8至14頁、臺南市警察局
    南市警刑偵字第09719000770號刑案偵查卷宗第5、6、12頁
    、13頁反面），是被告上開聯邦商業銀行帳戶，確為詐欺集
    團成員作為實施詐欺告訴人丙○○犯行之用乙節，足堪認定
    。
(二)、按刑法上之故意，分為直接故意（確定故意）與間接故意（
    不確定故意）。行為人對於構成犯罪之事實，明知並有意使
    其發生者，為直接故意；行為人對於構成犯罪之事實，預見
    其發生而其發生並不違背其本意者，為間接故意。又幫助犯
    之成立，以行為人主觀上認識被幫助者正欲從事犯罪或係正
    在從事犯罪，且該犯罪有既遂之可能，而其行為足以幫助他
    人實現構成要件者，即具有幫助故意，並不以行為人確知被
    幫助者係犯何罪名為必要。而按金融機構之帳戶為個人理財
    之工具，為便利大眾使用此一理財工具，以資活絡資金供需
    ，對於申請開設金融帳戶並無設有任何特殊之限制，一般民
    眾皆能自由申請開戶，並得同時在不同金融機構申請多數存
    款帳戶使用，乃眾所周知之事實，依一般人之社會生活經驗
    ，倘係經由合法管道之收入或支出，其於金融帳戶之存放及
    提領，本可自行向金融行庫開立帳戶後使用，殊無大費周章
    使用他人帳戶之必要，況且近來詐騙案件層出不窮，詐騙集
    團多利用人頭帳戶做為出入帳戶，不僅廣為媒體所披載，亦
    經政府一再宣導提醒注意，尤以現今各地金融機構所設自動
    提款機莫不設定轉帳之警示畫面，或張貼警示標語，促請使
    用大眾注意，衡諸目前社會以電視、報紙甚至網路等管道流
    通資訊之普及程度，以及使用自動提款機從事提款、轉帳交
    易之頻繁，苟見有陌生人不思以自己名義申請開立帳戶，反
    而向不特定人蒐集或收購他人之金融機構帳戶使用，自屬可
    疑。而現今犯罪集團或不法份子為掩飾其不法獲利行徑，避
    免執法人員之追究處罰，經常誘使一般民眾提供金融機構帳
    戶存摺等資料，渠等再以此帳戶供作對外詐騙或其他各種財
    產犯罪之不法用途使用等情，亦為一般合理之人知之甚是。
    再者，一般而言，欲使用提款卡領取款項者，須於金融機構
    所設置之自動櫃員機上依指令操作，並輸入正確之密碼，方
    可順利領得款項，若非帳戶所有人同意、授權而告知提款卡
    密碼等情況，單純持有金融卡之人，欲隨機輸入號碼而領取
    款項之機會，不法之人任意輸入號碼而與正確之密碼相符者
    ，機率微乎其微，況且，倘非事先自願提供提款卡及密碼，
    所有人隨時都有可能報警或向銀行掛失而不能使用。因此，
    詐欺集團在大費週章，施以詐術，使被害人受騙並匯款後，
    為確保該帳戶不為人所掛失，並順利提領詐騙款項，遂詐欺
    之目的，衡情當不會任意使用他人遺失之帳戶提款卡。
(三)、被告甲○○否認幫助詐欺犯行，並以前詞置辯。惟查，據被
    告於偵查中稱：「（聯邦商業銀行帳戶）是96年10月9日開
    立的新的戶頭」、「我是開戶前5天去應徵遊藝場工作‧‧
    ‧開戶那天因為和老闆講薪資的事，沒有談妥，就沒有去做
    ‧‧‧，隔了4、5天後要用簿子存錢時，才發現不見了」、
    「（你放在置物箱的【聯邦商業銀行】存摺、提款卡和何物
    放一起？）還有一本郵局的，郵局的存摺、印章、卡片也不
    見，聯邦銀行的印章也不見了」、「我發現不見就去報遺失
    停用了」、「約是開戶後3天，（96年）10月13、14日左右
    發現不見，當天就去掛遺失。掛失簿子及卡片，郵局也一起
    掛失」、「我大概在開戶後一個禮拜，在臺中縣大里市不見
    」等語（見臺灣臺中地方法院檢察署98年度偵字第27243號
    卷【下稱偵字第27243號卷】第8頁、他字第775號卷第7頁）
    。惟據被告之聯邦商業銀行及霧峰民生路郵局之交易明細記
    錄顯示，被告所有之聯邦商業銀行帳戶提款卡係於96年10月
    24日始啟用，而被告於96年10月24日始前往霧峰民生路郵局
    申請核發晶片提款卡，於96年10月29日經霧峰民生路郵局核
    發（見他字第627號卷第14頁、偵字第27243號卷第12頁、本
    院卷第34頁），另據被告於本院供承其聯邦商業銀行存摺存
    款明細分類帳所示96年10月24日跨行提領1000元之交易為其
    所為等語（見本院卷第40頁反面），顯見被告辯稱其在96
    年10月9日開戶後3天（另稱4、5天），即96年10月13、14
    日左右，發現聯邦商業銀行及霧峰民生路郵局之存摺、印章
    、提款卡均遺失始遭人冒用云云，即與事實不符。被告另辯
    稱：「（伊在96年）10月13、14日左右發現不見，當天就去
    掛遺失。掛失簿子及卡片，郵局也一起掛失」（見偵字第
    27243號卷第8頁），復稱：「（有無掛失、報警）有，在不
    見之後3天，我有去郵局及聯邦銀行問我的錢有沒有被偷領
    掉，我有去霧峰派出所報遺失」（見他字第775號卷第7、8
    頁），另於本院準備程序則稱：「我發現不見後，當天有去
    霧峰派出所報案，裡面的員警告訴我再去銀行請一本就好了
    ，我在報案後，二天後才去聯邦銀行掛失」等語（見本院卷
    第15頁反面），則被告對於其發現帳戶資料遺失後，何時報
    警、何時掛失等情，前後所述均不一致，且查，被告於96年
    10、11月間並未曾至臺中縣警察局霧峰分局霧峰派出所就其
    遺失聯邦商業銀行及霧峰路民生路郵局帳戶資料乙節報案等
    情，有臺中縣警察局霧峰分局98年12月10日中縣霧警偵字第
    0980025479號函檢附之職務報告及霧峰派出所99年2月11日
    職務報告在卷可按（見偵字第27243號卷第15、16頁，本院
    卷第29頁），另依據中華郵政股份有限公司函覆本院表示，
    被告於96年間，並未曾以電話或臨櫃掛失其霧峰民生路郵局
    存摺、提款卡等情，亦有中華郵政股份有限公司臺中郵局99
    年2月9日中管字第0992100898號函足參（見本院卷第27頁）
    ，是以被告陳稱其發現遺失後有前往霧峰派出所報案，並有
    至郵局掛失云云，亦非真實。另據聯邦商業銀行99年2月8日
    （99）聯銀權字第6號函覆本院表示，被告係於96年10月31
    日，以電話辦理金融卡掛失及存摺掛失（見本院卷第22頁）
    ，顯見被告在偵查中辯稱其在96年10月13、14日左右發現不
    見，發現後當天就去掛失（於本院稱二天後去掛失）云云，
    與事實並不相符。再查，被告於本院供稱：「（你在96年10
    月29日領取霧峰民生路郵局的晶片卡前，是否已經應徵櫻花
    九七育樂台的工作？）我去聯邦銀行開戶並去領取郵局晶片
    卡後，才去應徵櫻花九七育樂台的工件」等語（見本院卷第
    41頁），然觀之被告於98年10月29日領取霧峰民生路郵局之
    翌（30）日，即有被害人存入7萬元至被告聯邦商業銀行帳
    戶，旋即為人提領，於98年10月31日，被告即以電話向聯邦
    商業銀行掛失，益徵，其於偵查中辯稱伊是在開戶前5天去
    應徵遊藝場工作，復於開戶後一個禮拜不見，發現後3天即
    辦理遺失等語，其時間亦未能合致。是以被告空言辯稱其聯
    邦商業銀行帳戶資料係遺失，而其陳述遺失之時間、情節有
    前述諸多矛盾之處，自難逕予採信。再者，倘非被告主動將
    其聯邦商業銀行之提款卡及密碼交付予他人，則拾獲或竊取
    提款卡之人，縱使發現其上有密碼，亦可能顧及所有人隨時
    都有可能報警或向銀行掛失而不能使用，尚不致在大費週章
    ，施以詐術，騙取被害人財物，使之匯款後，冒著可能為所
    有人掛失而無法領款之風險。是以，被告確有將聯邦商業銀
    行之存摺、印章、提款卡連同密碼交付予他人乙節，應可認
    定，而其辯稱其上開帳戶資料係遺失云云，應非實在，不足
    採信。被告行為時已為成年人，有相當之智識程度及社會生
    活經驗，其將其帳戶存摺、印章、提款卡連同密碼交付予年
    籍、真實姓名不詳之人，對於他人可能利用其帳戶用以實施
    詐欺不法使用，應有所預見，且容任該人利用其帳戶向人詐
    欺取財，其主觀上應具有幫助他人詐欺取財之不確定故意，
    而其提供金融帳戶之行為，亦屬刑法詐欺罪構成要件以外之
    行為，其幫助詐欺犯行，可堪認定。
(四)、綜上所述，被告辯稱其無幫助詐欺取財犯行，並不足採，本
    案事證明確，被告幫助詐欺取財之犯行，洵堪認定，應依法
    論科。
三、查，向被告收取上開聯邦商業帳戶之存摺、印章、提款卡連
    同密碼之真實姓名、年籍不詳之成年人及所屬之詐欺集團成
    年成員，利用上開帳戶詐騙被害人財物，係犯刑法第339條
    第1項之詐欺取財罪。被告將其所有之上開聯邦商業銀行帳
    戶資料提供予詐欺集團成員作為詐欺取財犯罪之指定匯款帳
    戶，乃係基於幫助詐欺之不確定故意，而被告提供上開帳戶
    資料之行為，均屬詐欺取財構成要件以外之行為。是核被告
    甲○○所為，係犯刑法第30條第1項、刑法第339條第1項之
    幫助詐欺取財罪。又其行為僅止於幫助，爰依刑法第30條第
    2項規定，按正犯之刑減輕之。被告前於82年間，因違反肅
    清煙毒條例案件，經臺灣高等法院臺中分院以83年度上訴字
    第1508號判處有期徒刑3年6月確定，復於84年間，因違反肅
    清煙毒條例案件，經本院以84年度訴字第1051號判處有期徒
    刑3年6月確定，2案接續執行，於87年10月23日假釋出監，
    嗣假釋經撤銷，應執行殘刑為有期徒刑3年8月又15日，於93
    年8月30日縮刑期滿執行完畢之事實，有臺灣高等法院前案
    紀錄表在卷可按，其於有期徒刑之執行完畢，5年內故意再
    犯本案有期徒刑以上之罪，為累犯，應依刑法第47條第1項
    之規定，加重其刑。被告前揭所犯之罪，其刑同有加重及減
    輕之事由，應先加後減之。爰審酌被告提供上揭銀行帳戶供
    詐欺集團成員使用，助長詐欺集團財產犯罪之風氣，致本件
    被害人受騙而匯款，實為當今社會層出不窮之詐財事件所以
    發生之根源，造成社會互信受損，擾亂金融交易往來秩序，
    影響層面甚大，且亦因被告提供個人帳戶，致使執法人員難
    以追查該詐騙集團之真實身份，所為實屬不該，被告犯後均
    否認犯行，飾詞狡辯，毫無悔意，兼衡被告之智識程度、犯
    罪動機、目的、手段、對於被害人所生之危害等一切情狀，
    量處如主文所示之刑，並諭知易科罰金之折算標準，以示懲
    儆。
四、據上論斷，應依刑事訴訟法第299條第1項前段，刑法第30條
    第1項前段、第2項、第339條第1項、第47條第1項、第41條
    第1項前段，刑法施行法第1條之1第1項、第2項前段，判決
    如主文。
本案經檢察官乙○○到庭執行職務。
中    華    民    國    99      年    3      月    8    日
            刑事第三庭    審判長法  官  周瑞芬
                                法  官  楊曉惠
                                法  官  李慧瑜
以上正本證明與原本無異。
如不服本判決應於收受判決後10日內向本院提出上訴書狀，並應
敘述具體理由；其未敘述上訴理由者，應於上訴期間屆滿後20日
內向本院補提理由書（均須按他造當事人之人數附繕本）「切勿
逕送上級法院」。
                                書記官  張雅慧
中    華    民    國    99      年    3      月    8    日
附錄論罪科刑法條
中華民國刑法第339條第1項
意圖為自己或第三人不法之所有，以詐術使人將本人或第三人之
物交付者，處5年以下有期徒刑、拘役或科或併科1千元以下罰金
。

司法院資訊處製作；財團法人民間司法改革基金會備份。
